臺灣高等法院民事判決　　　　　　　　 96年度上易字第102號
上 訴 人即
附帶被上訴人　乙○○
訴訟代理人　　甲○○
被上訴人即
附帶上訴人　　丙○○
訴訟代理人　　林宇文律師
複代理人　　　張漢榮律師
上列當事人間請求損害賠償事件，上訴人對於中華民國95年12月
19日臺灣基隆地方法院95年度訴字第309號第一審判決提起上訴
，被上訴人提起附帶上訴，經本院於96年6月13日言詞辯論終結
，判決如下：
    主  文
原判決所命上訴人給付金額逾新台幣壹拾伍萬零陸佰玖拾柒元及
自民國95年7月5日起至清償日止按年息5%計算之利息，及該部分
假執行之宣告暨訴訟費用之裁判均廢棄。
上廢棄部分，被上訴人在第一審之訴及假執行之聲請均駁回。
被上訴人之附帶上訴駁回。
第一審訴訟費用（除確定部分外）、第二審訴訟費用由被上訴人
負擔百分之八十，餘由上訴人負擔，附帶上訴之訴訟費用由被上
訴人負擔。
    事實及理由
一、被上訴人即附帶上訴人丙○○在原審起訴主張：乙○○於民
    國（下同）94年12月6日下午5時30分左右，駕駛車號BS －
    1691號自用小客車，到基隆市○○路往大華橋方向，暫停路
    邊欲倒車停車時，疏未注意車後狀況，亦未打倒車燈以警示
    後方來車，致伊騎乘車號CWA－800號重型機車因閃避不及，
    撞擊乙○○車輛之右前方，造成伊人車倒地，受有左脛腓骨
    上段骨幹開放性粉碎性骨折等傷害，經手術後雖得以復原，
    卻留有後遺症，尚須進行第2次手術，且伊本即有沉重之家
    計負擔，在病情稍微好轉之際，必須立刻銷假上班，乙○○
    卻未有隻字片語之慰問，甚至侮辱伊藉機敲詐，令伊痛苦不
    堪，為此依侵權行為之法律關係，請求乙○○給付醫療費用
    新臺幣（下同）20,012元、看護費用29,400元（從94年12月
    6 日住院至同月19日出院，共計14日，每日看護費2,100元
    ）、往返醫院門診之計程車費用3,080元、腋下拐550元、薪
    資損失116,800元（94年12月6日起至95年4月5日止共4個月
    因本件車禍無法上班，每月薪資29,200元）、精神慰撫金
    500,000元，合計669,842元，及自起訴狀繕本送達翌日起至
    清償日止，按週年5%計算之利息，並願供擔保聲請宣告假執
    行。
二、上訴人即附帶被上訴人乙○○則以：本件車禍肇事地點是單
    行道，伊在道路左邊準備停車而倒車時，因丙○○駕駛重型
    機車未依規定靠右且超速行駛，而自後撞上伊自用小客車右
    前側，伊根本不能閃避，自無過失責任可言，即使伊有過失
    ，丙○○在事發前50公尺即已看見伊在路邊準備停車，卻自
    後撞及伊自用小客車，亦與有過失。至於伊倒車時固無倒車
    燈，但已開啟警示燈，此與倒車燈之性質相同，且有無開啟
    倒車燈，僅是否違反交通規則，與本件車禍之發生無任何因
    果關係。又丙○○請求之醫療費用，關於證明書費300元及
    因請求證明書之掛號、診察費200元，與治療車禍傷害無關
    ；另依丙○○受傷情形，顯無僱人看護之必要，且未提出證
    據證明；再丙○○僅提出95年1月12日及20日之計程車車資
    單據，其餘計程車費用，並非實在；至於丙○○之僱主美商
    旭揚熱傳股份有限公司臺灣分公司（下稱旭揚公司）雖然回
    函表示丙○○自94年12月7日至95年4月9日，因本件車禍無
    法上班期間，皆未領有任何薪資津貼費用，惟根據勞動基準
    法之規定，僱主應補償丙○○原領工資，伊否認旭揚公司上
    開回函之形式及實質上之真正；此外，丙○○之傷勢不重，
    住院只有14天，現已復原，而伊僅國中畢業，並無固定收入
    ，94年度之綜合所得稅為100,121元，丙○○請求50萬元之
    非財產上損害，實屬過高等語，資為抗辯。
三、本件原審判決命乙○○應給付丙○○299,114元，及自95年7
    月5日起至清償日止，按週年5%計算之利息；而駁回丙○○
    其餘之請求。乙○○就其敗訴部分提起上訴，丙○○亦就其
    敗訴部分金額226,288元提起附帶上訴，至其餘敗訴部分（
    即370,728元-226,288元=144,440元）因未據丙○○聲明不
    服，已告確定。
    乙○○上訴聲明，求為判決：
    （一）原判決關於上訴人敗訴部分廢棄。
    （二）上開廢棄部分，對造在第一審之訴駁回。
    （三）對造之附帶上訴駁回。
    丙○○附帶上訴之聲明，求為判決：
    （一）原判決不利於附帶上訴人部分之廢棄。
    （二）上開廢棄部分，對造應再給付附帶上訴人226,288 元
          ，及自95年7月5日起至清償日止，按年息5%計算之利
          息。
    （三）對造之上訴駁回。
四、兩造不爭執事項：
（一）兩造於94年12月6日下午5時30分左右，在基隆市○○路停
      車場前，發生車禍。
（二）丙○○因本件車禍受有左脛腓骨上段骨幹開放性粉碎性骨
      折之傷害，有診斷証明書一紙為証（見附民卷第14頁）。
（三）丙○○因本件車禍傷害自94年12月6日至同月19日共計住
      院14日，支出醫療費用19,712元，購買腋下拐費用550元
      ，95年1月12日、1月20日搭乘計程車車就醫支出230元，
      自94年12月6日起至95年4月5日止因本件車禍無法上班之
      事實，有台灣區煤礦業同業公會附設台灣礦工醫院（下稱
      台灣礦工醫院）95年9月20日（95）礦醫字第200號函、計
      程車車資証明、統一發票影本1紙、旭陽公司95年9月28日
      旭字第003號函一紙為証，並經原審及本院依職權調閱原
      審法院95年度基交簡字第198號乙○○過失傷害刑事案件
      卷宗查明屬實，堪信為真。
五、兩造爭執事項：乙○○就本件車禍是否應負過失責任？丙○
    ○得請求賠償之金額為何? 丙○○就本件車禍之發生是否與
    有過失?
六、法院之判斷：
（一）乙○○就本件車禍應負過失責任：
 1、按「倒車時應顯示倒車燈光，或由駕駛人表示左臂平伸，手
    掌向後並前後擺動之手勢」，道路交通安全規則第91條第5
    款定有明文。乙○○在車禍地點倒車時並未顯示倒車燈光，
    此為乙○○所不爭執，並經證人即本件車禍到場處理員警張
    逢忠於原審95年度交簡上字第30號刑事案件審理時證述乙○
    ○車輛之倒車燈因故障不會亮等情在卷（見原審95年度交簡
    上字第30號刑事卷宗第40頁）。
 2、乙○○雖辯稱其於倒車時固無倒車燈，但有開啟警示燈，警
    示燈與倒車燈之功用相同云云，惟是否有開啟警示燈，事關
    乙○○就本件車禍之發生有無過失，對於乙○○刑事、民事
    責任是否成立影響重大，此項有利於己之事實，以乙○○之
    年齡、社會經驗，於案發當時應會即刻提出，而乙○○從94
    年12月6日在車禍現場接受警員張逢忠為其製作談話紀錄時
    起，歷經95年2月6日之警詢及95年3月9日、95年5月18日之
    偵訊，均未提及倒車時有開啟警示燈一事，遲至刑事第二審
    上訴及本件訴訟審理時始突然提出倒車時有開啟警示燈之說
    詞，其真實性顯有可疑。又乙○○於95年3月9日偵查中供稱
    其因爆胎後停車查看，要回車上『拿』警示器時，丙○○就
    撞上來，並非其已開啟警示燈，且依現場照片（見臺灣基隆
    地方法院檢察署95年度偵字第1079號偵查卷宗第16至19 頁
    ）所示，乙○○車輛沒有任何燈光，附近亦無任何移動式警
    示燈，足證乙○○於倒車時並未開啟警示燈，其抗辯有開啟
    警示燈，不足採信。
 3、乙○○又辯稱車禍發生當時伊正在倒車，車速不快，丙○○
    騎車未靠右且超速行駛，而自後撞上乙○○之自用小客車，
    伊無從閃避，應無過失可言云云。然道路交通安全規則第
    110條第2款規定：「汽車倒車時，應顯示倒車燈光或手勢後
    ，謹慎緩慢後倒，並應注意其他車輛及行人。」，乙○○於
    倒車時本應從後視鏡注意有無來車，遇有來車即應暫時停止
    倒車，而車禍發生當時雖然是夜間下雨，但是有照明，且視
    線良好，有道路交通事故調查報告表 (一)可以證明，乙○
    ○並無不能注意之情形，卻於倒車時未注意其他車輛，即貿
    然倒車，自屬有過失。
 4、查乙○○於倒車時，未顯示倒車燈光、警示燈或手勢，亦未
    注意後方來車，而貿然倒車，致影響在其後方之丙○○之行
    車判斷，丙○○因而撞到乙○○之自用小客車，並受有左脛
    腓骨上段骨幹開放性粉碎性骨折之傷害，故乙○○之行為違
    反道路交通安全規則第91條第5款、第110條第2款等保護他
    人之法律規定，其有疏失之處甚明，本件車禍經送鑑定，亦
    同此認定，有臺灣省基宜區車輛行車事故鑑定委員會95 年4
    月24日基宜鑑字第0955001162號函可參（見同上偵查卷第31
    至33頁），且乙○○因本件車禍所犯過失傷害罪責，亦經原
    審法院95年度基交簡字第198號、95年度交簡上字第30 號刑
    事判決判處拘役50日，如易科罰金以銀元300元折算1日確定
    在案，其就本件車禍之發生應負過失之責甚明。
（二）丙○○得請求賠償之金額為若干? ：
 1、按因故意或過失，不法侵害他人之權利者，負損害賠償責任
    ；不法侵害他人之身體或健康者對於被害人因此喪失或減少
    勞動能力，或增加生活之需要時，應負損害賠償責任；不法
    侵害他人之身體、健康，被害人雖非財產上之損害，亦得請
    求賠償相當之金額；民法第184條第1項前段、第193條第1項
    、第195條第1項分別定有明文。本件車禍之發生，依前所述
    ，乙○○確有過失，且與丙○○所受損害之間具有相當之因
    果關係，依前開規定，自應負侵權行為損害賠償責任。茲就
    丙○○請求之金額，應否准許，分別說明如下：
    (1)醫療費用：丙○○所提出之臺灣礦工醫院收據影本17張
       合計金額雖為20,012元，惟就其中94年12月22日之證明
       書費200元、收據編號0000000000之證明書費100元及95
       年4月20日因請求證明書而掛號及診療費共200元，與本
       件治療車禍傷害無關，應予扣除，故丙○○所得請求之
       醫療費用共計為19,712元。
    (2)看護費用：丙○○因本件車禍受傷，自94年12月6日至同
       月19日住院共14日，住院期間需由他人看護照料，業經
       原審法院函詢臺灣礦工醫院，據函覆：「查病患陳君係
       患左下腿開放粉碎性骨折，手術前僅使用石膏板支撐動
       彈不得，手術後因傷口大及原有外傷較廣，均不便離床
       如廁等，住院期間確實需要他人從旁協助照顧。」，有
       該院95年9月20日（95）礦醫事字第200號函在卷可稽（
       見原審卷第27頁），乙○○抗辯依丙○○傷勢不需僱人
       看護，自不足採。雖丙○○係由伊母親看護，無實際支
       出看護費用，但由親屬代為照顧起居所付出之勞力，並
       非不能評價為金錢之請求，且此種親屬間基於親誼恩惠
       所付出之勞力，亦不能加惠於加害人，丙○○自得請求
       賠償，而依據臺灣礦工醫院前開函文，丙○○之病情係
       全天皆需他人看護，則1天看護費用為2,100元應屬相當
       ，是丙○○請求14日之看護費用29,400元，應予准許。
    (3)計程車費用：丙○○因本車禍左下腿骨折，自有搭乘計
       程車就醫之必要，其雖僅提出95年1月12日、95年1月20
       日合計230元之計程車車資證明，但查丙○○自94年出院
       後，前後共就診15次，加計住院，合計有16次之就診紀
       錄，而依據丙○○所受傷勢係左脛腓骨上段骨幹開放性
       粉碎性骨折，不良於行，有台灣礦工醫院前函足稽，故
       丙○○往返醫院門診治療及復健，有賴計程車代步，核
       屬必要，故丙○○雖無法取得或保有計程車車資証明，
       仍堪信其有計車費用之支出，故其扣除已提出95年1月12
       日、1月20日之車資証明外，就其餘之計程車費用按每趟
       車資110元，共計13次就診往返醫院，合計支出計程車費
       3,090元（計算方式：110×26+230＝3,090），故丙○○
       請求計程車費用3,080元部分，核屬必要，應予准許。
    (4)腋下拐費用：依丙○○所受傷勢，需倚靠輔助器具才可
       獨立行走，其購買腋下拐支出550元，已提出統一發票影
       本1紙為證，且為乙○○所不爭執，此屬增加生活之需要
       ，應予准許。
    (5)薪資損失：丙○○於94年12月6日車禍住院，進行手術整
       復及內固定，於94年12月9日出院，出院後繼續追蹤治療
       ，至95年6月1日最後追蹤X光檢查，其恢復狀況已堪正常
       行走及輕便工作，有臺灣礦工醫院上開函覆內容足憑，
       則丙○○自94年12月6日車禍受傷起，共有4個月無法工
       作，堪以認定。查丙○○車禍發生時在旭揚公司工作，
       車禍後自94年12月7日起至95年4月9日止皆無法上班，亦
       未支領任何薪資津貼費用，有旭揚公司95年9月28日旭字
       第003號函在卷為憑（見原審卷第52頁），丙○○主張其
       受有4個月無法工作之薪資損失，堪認屬實。乙○○雖抗
       辯根據勞動基準法之規定，旭揚公司應補償丙○○原領
       工資，而否認旭揚公司回函之形式及實質上真正，然旭
       揚公司為丙○○之僱主，既已函覆未支付丙○○任何薪
       資津貼費用，其內容自堪採信，至於旭揚公司是否應依
       勞動基準法相關規定補償丙○○原領工資，與乙○○應
       賠償丙○○因車禍無法工作之薪資損失無關，乙○○空
       言否認，自不足採。依旭揚公司檢附丙○○之勞工保險
       加保申報表及94年6月至11月薪資明細表所示（見原審卷
       第53-58頁），丙○○每月底薪為26,000元，丙○○主張
       每月薪資29,200元，係以94年11月薪資為依據，該月應
       稅薪資總額29,200元包含全勤獎金1,000元及中夜班津貼
       2,200元，然全勤獎金必須於上班期間內完全未請假始可
       請領，中夜班津貼則係實際上必須有上中夜班始可請領
       ，而丙○○是否能每月全勤及每月可以上幾天的中夜班
       ，影響因素甚多，此由丙○○於94年6月及8月均未領取
       中夜班津貼，而94年7月、9月、10月、11月所請領之金
       額，從100元至2,200元不等即明，則丙○○原本即未能
       領取全勤獎金及中夜班津貼與本件車禍受傷無必然關係
       ，故丙○○每月薪資應以底薪26,000元計算，始為合理
       ，其因無法工作受所之薪資損失為104,000元（計算方式
       ：26,000元×4月＝104,000元），逾此部分之請求，不
       應准許。。
    (6)精神慰撫金：按慰藉金之賠償須以人格權遭遇侵害，使
       精神上受有痛苦為必要，其核給之標準固與財產上損害
       之計算不同，然非不可斟酌雙方身分資力與加害程度，
       及其他各種情形核定相當之數額，最高法院著有51年台
       上字第223號判例意旨可資參照。查丙○○因車禍腿部骨
       折，前後住院手術治療共14日，無法正常活動，日常生
       活極度不便，出院後仍需往返醫院追蹤治療，肉體及精
       神上受有痛苦，不言可喻，丙○○每月底薪26,000元，
       有一輛汽車，無其他財產，另乙○○94年度薪資所得雖
       僅有42,503元，但乙○○係東基有限公司之董事，東基
       有限公司於94年給付乙○○之股利即有53,031元，另尚
       有4間房屋、8筆土地、4筆投資，財產總額達11,943,
       011元，此有兩造稅務電子閘門財產所得調件明細表可參
       （見原審卷第12、15-23頁）。本院審酌丙○○傷勢、乙
       ○○之加害程度及兩造之資力等情狀，認為丙○○請求
       之精神慰撫金以220,000元為適當。
    (7)綜上，丙○○請求賠償376,742元部分（計算方式：
       19,712+29,400+3,080+550+104,000+220,000＝376,742
       ），應予准許，逾此部分之請求，不應准許。
（三）丙○○就本件車禍之發生亦與有過失：
  1、末按損害之發生或擴大，被害人與有過失者，法院得減輕
     賠償金額，或免除之，民法第217條第1項定有明文。
  2、查本件車禍之發生，固因乙○○於倒車之際，疏未注意後
     方來車，復未顯示倒車燈及其他任何警示燈所致，但依丙
     ○○於原審95年度交簡上字第30號過失傷害刑事案件審理
     時到庭證稱其在事發地點50公尺前即已看見乙○○車輛停
     在前方車道（見同上刑事卷宗第43頁），自應謹慎注意乙
     ○○車輛動向，而且就一般正常人之反應，直行車欲閃避
     其車前方所發生之突發狀況比倒車者閃避其於倒車時之後
     方來車為容易，本件丙○○早已發見乙○○之車輛停於伊
     之車道前方，即應加強注意防範，且非無閃避之可能，竟
     仍疏未注意車前狀況繼續直行，致與路邊停車之乙○○發
     生碰撞，對損害之發生或擴大自屬與有過失，本院斟酌兩
     造之肇事情節，認直行之丙○○過失責任較重，應負10分
     之6責任，倒車之乙○○過失較輕，應負10分之4之責任，
     經過失相抵後，乙○○賠償丙○○之金額為150,697元（
     376,742元×0.4＝150,697元，元以下四捨五入）。
七、從而，丙○○依侵權行為之法律關係，請求乙○○給付
    150,697元，及自起訴狀繕本送達翌日即95年7月5日起至清
    償日止，按週年5%計算之利息，為有理由；逾上開範圍之請
    求，為無理由，不應准許。原審就前開應予准許部分所為上
    訴人敗訴之判決，於法並無違誤，上訴人上訴指摘原判決此
    部分不當，求予廢棄改判，為無理由，至於就前開不應准許
    部分，原審所為上訴人敗訴之判決，尚有未洽，上訴人上訴
    指摘原判決此部分不當，求予廢棄改判為有理由，至於原審
    駁回被上訴人之請求，被上訴人就金額226,288元本息部分
    提起附帶上訴，請求上訴人再給付部分，為無理由，亦應駁
    回。
八、本件事証已臻明確，兩造其餘攻擊防禦方法及未經援用之舉
    証，經本院詳加審酌後認與判決結果不生影響，爰不一一論
    述，附此敘明。
據上論結，本件上訴為一部有理由，一部無理由，被上訴人之附
帶上訴為無理由，依民事訴訟法第449條第1項、第450條、第78
條、第79條，判決如主文。
中　　華　　民　　國　　96　　年　　6 　　月　　27　　日
　  　　　　　　　　民事第十四庭
                        審判長法　官  許正順
　　　  　　　　　　　　      法　官  黃麟倫
　　　　  　　　　　　　      法　官  張  蘭
正本係照原本作成。
不得上訴。
中　　華　　民　　國　　96　　年　　6 　　月　　27　　日
　　　　　　　　　　　　　　　書記官  應瑞霞
